【裁判字號】    93,訴,2336
【裁判日期】    950209
【裁判案由】    贈與稅
【裁判全文】
臺北高等行政法院判決
                                     93年度訴字第02336號
                              .
原      告  甲○○
            乙○○
            丙○○
            丁○○
            戊○○○
共      同
訴訟代理人  李永然律師
            鍾元珧律師
被      告  財政部臺灣省北區國稅局
代  表  人  許虞哲（局長）
訴訟代理人  己○○
上列當事人間因贈與稅事件，原告不服財政部中華民國93年5月
15日台財訴字第0930000792號 (案號00000000)訴願決定，提起
行政訴訟。本院判決如下：
    主  文
訴願決定及原處分（即復查決定）均撤銷。
訴訟費用由被告負擔。
    事  實
一、事實概要：鄒松生 (原告等人之父)民國86年9月15日死亡，
    於86年4月15日及16日將存在高雄銀行中正分行之存款新台
    幣 (下同)2,500 萬元及250萬元轉入其親屬庚○○ (原為鄒
    松生之弟後為伯母鄒鄭淑貞所收養，惟86年10月22日已終止
    收養關係)在高雄銀行中正分行帳戶帳號：000000000 000。
    案經被告查核結果，認屬贈與行為，加計當年度前次贈與23
    ,795,400 元，核定贈與總額為51,295,400元，課稅贈與淨
    額為50,295,400元，補徵應納贈與稅額11,477,264元，因贈
    與人鄒松生已死亡，改以繼承人即原告等五人為納稅義務人
    核發繳款書。原告不服，申請復查，未獲變更，遂提起訴願
    ，經訴願決定駁回，原告猶未甘服，遂向本院提起行政訴訟
    。
二、兩造聲明：
  (一)原告聲明：
  1.原處分及訴願決定均撤銷。
  2.訴訟費用由被告負擔。
  (二)被告聲明：
  1.駁回原告之訴。
  2.訴訟費用由原告負擔。
三、兩造之主張：
甲、原告主張：
  (一)被告認定鄒松生於86年4月28日出售其所有坐落台北縣泰山
    鄉○○段○○段737地號土地予承買人癸○○及黃文吉，其
    中癸○○於86年4月15日開立2,750萬元支票予鄒松生，支票
    兌現後，鄒松生即於86年4月15日及16日分別匯款2,500萬元
    及250萬元予庚○○，庚○○再轉帳償還以庚○○為負責人
    之萬源工業股份有限公司之貸款，因認屬贈與行為而向原告
    等鄒松生之繼承人課徵贈與稅。
  (二)惟查:
  1.鄒松生與庚○○共有泰山鄉○○段○○段737地號土地：
    (1)查原告被繼承人鄒松生與弟庚○○前於76年間，為投資園
      藝事業，相約合資以總價11,251,605元向訴外人郭阿生購
      買台北縣泰山鄉○○段737地號土地全部，而由鄒松生代
      表與郭阿生於76年8月15日簽訂「不動產買賣契約書」。
      因該土地屬於農地，受當時土地法第30條規定之限制，鄒
      松生於上開買賣契約書成立時尚無自耕證明，而無法辦理
      系爭土地所有權之移轉登記，雙方遂約定先將系爭土地委
      託鄒松生經營1年，以協助鄒松生取得自耕證明，並為保
      障買方權利，郭阿生同意暫於上開土地上設定抵押權予鄒
      松生。此有系爭買賣契約書第9條特約事項第5項記載: 「
      因甲方需於1年後始得申領自耕證明，乙方同意於收受二
      次款同時先辦理本約土地委託甲方經營，及設定債權額
      1,500萬元正之抵押權為完善過戶與甲方履約之擔保。」
      等語可憑。
    (2)又受當時土地法第30條規定之限制，庚○○不具自耕農身
      分而無法登記為所有權人，兩人遂約定由具自耕農身分之
      鄒松生為土地所有權登記名義人，並於 76年10月4日、兩
      人先慈逝世10週年紀念日當日，在父親鄒久誠、兄弟辛○
      ○、壬○○之見證下，由鄒松生書立投資證明書，載明鄒
      松生出資60%、庚○○出資40%，兩人共享上開土地權利，
      但以鄒松生為登記所有權人之旨; 換言之庚○○將土地所
      有權之應有部分，信託予鄒松生，此有鄒松生親筆書立之
      投資證明書可證。嗣於77年12月6日由鄒松生單獨與出賣
      人郭阿生簽訂買賣契約，並於同年12月27日將上開土地所
      有權移轉登記至鄒松生名下。
    (3)再查系爭買賣契約書簽訂後，庚○○為履行與鄒松生間之
      合資協議，曾於 76年8月25日匯款100萬元、76年8月31日
      匯款150萬元、76年9月3日匯款 70萬元、76年9月7日匯款
      80萬元，再於 76年11月25日匯款60萬元，總計460萬元，
      即約當系爭土地買賣總價金 11,251,605元之40%之款項至
      鄒松生第一商業銀行新莊分行帳號1466帳戶，再由鄒松生
      按系爭買賣契約書之約定開立支票交付郭阿生，以給付買
      賣價金。
    (4)庚○○與鄒松生本為兄弟關係，兄弟合資共購土地，並信
      託登記於其中一人名下，本符合一般人之社會經驗，亦為
      一般民間習慣，而庚○○與鄒松生係在16年前合資購買土
      地，相關單據早已散失而無法尋獲，原決定竟以原告等未
      能提出相關出資證明，即否認庚○○與鄒松生合資購買土
      地之事實，顯有強人所難之嫌，依稅捐稽徵法第11條:「
      依稅法規定應自他人取得之憑證及給予他人憑證之存根或
      副本應保存五年」現要求原告提出非屬自己 (提出鄒松生
      之單據)且又係16年前之單據，此對任何人而言，均屬不
      可能，可知原決定顯有違法。
    (5)綜上所陳，鄒松生與庚○○確實合資購地，鄒松生 86年4
      月15、16日匯款 2,750萬元予庚○○非屬贈與可明，則被
      告作成原處分顯有違法，
  2.鄒松生與庚○○同意處分共有土地:
    (1)鄒松生 79年7月間即因腦溢血中風，事業發展未成，不但
      為購地而向銀行借貸之 500萬元及其他借款均無法順利償
      還，且醫療、生活所需龐大費用，亦多由庚○○支應。及
      至85年間，鄒松生再度因病入院，為解決醫療費用及債務
      之負擔，不得已與庚○○協議，將鄒松生所享有上開土地
      60%權利，以2,520萬元整之價格讓與庚○○，同時清償對
      庚○○ 1,613萬元之債務，而由鄒松生之子即原告丁○○
      與庚○○之子鄒緯訓於 85年4月21日代表簽訂讓渡書為憑
      。惟庚○○於85年4月26日、同年5月5日分別給付100萬元
      及300萬元後，即無力繼續給付價金，系爭讓渡協議即在
      雙方同意下作罷，鄒松生與庚○○仍分別享有上開土地
      60%與40%之權利。由於鄒松生年邁體衰，顯然無法如當初
      預期發展園藝事業，又逢經濟困頓，為解燃眉之急，鄒松
      生與庚○○二人決定將上開土地出售以獲取金錢為用，最
      後決定將上開土地以41,094,600元之低價出賣予黃文吉、
      癸○○二人，而於86年3月12日以鄒松生名義簽訂買賣契
      約，俟買受人依約給付價金，再於同年7月25日完成所有
      權移轉登記予癸○○名下。由於庚○○對於上開土地享有
      40%之權利，鄒松生又積欠庚○○1,063萬元，尚有當初原
       定讓渡上開土地權利時所支付之價金未還，經與庚○○
      商量後，念及手足之情，雙方同意買受人所給付之第二期
      價款2,750萬元由庚○○取得。鄒松生之子即原告丁○○
      於買受人86年4月15日將2,750萬元匯入鄒松生高雄銀行中
      正分行帳戶後，由代書子○○陪同，分別於同日及次日轉
      帳2,500萬元、250萬元至庚○○同行帳戶。
    (2)據上，本件被繼承人鄒松生出資 60%，與庚○○出資 40%
      ，合力購買上開土地，言明鄒松生僅為所有權登記名義人
      ，庚○○對於上開土地享有 40%之權利，是上開土地出賣
      而得價金41,094,600元，庚○○應享有其中16,437,840元
      之利益；又鄒松生生前積欠庚○○多筆債務，至 85年4月
      21日計算時，因積欠庚○○ 1,063萬元，鄒松生與庚○○
      達成共識，終止信託關係，處分二人共有之泰山鄉○○段
      ○○段737地號土地作為清償之用，土地出售後得款41,09
      4,600元，其中40%即16,437,840元本屬庚○○所有，外加
      欠款1,063萬元，合計 27,067,840元，鄒松生巧以整數即
       2,750萬元，匯予庚○○，以感謝其多年來本於手足間之
      無息借貸，絕無原決定所稱之數字不符問題。
  3.綜上，鄒松生匯款2,700萬元予庚○○，係信託契約終止後
    返還信託財產，及返還借貸關係之消費借貸金額，原處分與
    原決定誤認為贈與，顯有不當; 又原處分、復查決定及訴願
    決定之作成機關均嚴格要求原告一一提出匯款憑據資料，卻
    未按經驗法則斟酌原告已提出之各項事證或無法提出之種種
    情節，率爾認定原告主張不實，進而作成原處分，顯有違法
    。
  (三)關於原告被繼承人鄒松生及弟庚○○與訴外人郭阿生間買賣
    交易之過程：
  1.查原告被繼承人鄒松生及弟庚○○前於76年間，為投資園藝
    事業，相約合資購買台北縣泰山鄉○○段 737地號土地全部
    ，惟鄒松生當時尚無自耕證明，上開土地無法即刻辦理過戶
    ，遂與出賣人郭阿生約定先將上開土地委託鄒松生經營，以
    協助鄒松生取得自耕證明，並為保障鄒松生及庚○○之權利
    ，郭阿生同意暫於上開土地上設定抵押權予鄒松生。此為郭
    阿生於 76年8月29日為鄒松生在上開土地上設定抵押權、系
    爭投資證明書書立日期為 76年10月4日，而上開土地於77年
    12月27日移轉登記予鄒松生之緣由，非如被告所稱有悖於常
    情。
  2.次查鄒松生原從事食品業，因對園藝業有興趣，經人介紹向
    郭阿生購買上開土地，然資金不足；而庚○○早年仰賴兄鄒
    松生協助創業，經商有成後得知鄒松生面臨上揭困難，雖己
    非從事園藝業，一方面出於幫助兄長之美意，一方面冀轉投
    資獲利，故願出資與鄒松生合力購買上開土地，並交由鄒松
    生打理。此乃屬情理之常，實無被告所稱「將資金閒置於與
    其事業無關之事項」之情事。
  3.再者，上開土地屬於農地，受當時土地法第30條規定之限制
    ，不能移轉予不具自耕農身分之人。是故，金融機構為保障
    其融資債權將來得以順利受償，大多不接受債務人提供農地
    為擔保品。本件鄒松生當初購地時即係如此，被告以鄒松生
    未持上開土地向金融機構抵押借款乙節，率認原告所述與一
    般習慣不符，顯失之偏頗。何況，鄒松生當初如何集資購地
    ，更非本件贈與稅事件之待證事項，要不能以原告不能證明
    該事項，遽論原告之訴為無理由。
  4.又鄒松生於 76年10月4日在父親鄒久誠、兄弟辛○○、壬○
    ○之見證下書立之投資證明書，已足為鄒松生與庚○○合資
    購地之證明，且合資之事距今已將近20年之久，鄒松生並已
    過世，則原告未保存而無法提出當初合資購地之其他資金往
    來憑證，實不足為奇，被告僅憑庚○○秘書蘇阿惠所提供投
    資證明書係由壬○○所寄等枝微末節，即謂原告主張與經驗
    法則不符，實不足採。況查蘇阿惠稱上開投資證明書乃壬○
    ○「78年」自板橋寄下，而78年時鄒松生仍生存，且未發生
    本件爭執，倘若系爭投資證明書內容係為本件而捏造，壬○
    ○何以能早於15年前即有如此先見之明？且若已預料將發生
    本件爭執，為何又不同時製作資金流程之憑證？凡此均見被
    告所指洵無足採。
  (四)關於鄒松生與庚○○間金錢往來：
  1.查上開土地為鄒松生與庚○○合資所購，僅因土地法令之限
    制而單獨登記於鄒松生名下，雙方對於各享有60%與40%權利
    均無異議。至於鄒松生於86年出賣上開土地予黃文吉、癸○
    ○而得價金後，其中屬庚○○應得部分究係分一次、二次，
    甚或多次交付庚○○，對於雙方合資之事實，要無影響。
  2.再查原告一家秉持傳統民情習慣，原告四兄弟雖已成年，惟
    父母既在，家產在父親鄒松生生病前均由父親鄒松生統籌打
    理，其後則由母親戊○○○交代兄弟處理。此由證物三讓渡
    書當事人鄒松生係由丁○○代理乙節，即可徵之。又被告所
    提出84至86年度，鄒松生所有之現金由原告甲○○或丁○○
    提領而遭課贈與稅之原因事實，亦係鄒松生生病後，甲○○
    或丁○○奉母親戊○○○之命，將鄒松生名下存款提領作為
    醫療生活費用，惟遭被告認定為贈與；甚且86年間鄒松生病
    危而急需現金，經取得共有權利人庚○○同意後，賤賣上開
    土地予黃文吉、癸○○乙節，亦因被告不明所以而課徵贈與
    稅。原告對於上開事件原已深感委屈，百口莫辯，被告今竟
    又以該等贈與稅事件暗指原告資力雄厚，實屬荒謬。
  3.況原告四兄弟雖非無謀生能力，但事業發展不順，實無甚資
    產，且鄒松生所開設交由原告乙○○打理之銀樓於79年10月
    遭搶，鄒松生因此背負龐大債務，原告乙○○與妻子更身受
    重傷，長期無法工作。而鄒松生因腦溢血中風後，原告為給
    予其最好之醫療照顧，僅能向庚○○求助。被告稱相關醫療
    、生活費用有農民保險支應，不足部份不至於無法負擔云云
    ，僅不過其片面之猜測。另外，鄒松生原以戊○○○或甲○
    ○名義向金融機構借款所負之債務，亦須償還。是以證物三
    讓渡書上所記載鄒松生積欠庚○○ 1,063萬元等文字，確屬
    實情。
  4.據上，上開土地出賣後，鄒松生之子即原告丁○○於買受人
    86年4月15日將2,750萬元匯入鄒松生高雄銀行中正分行帳戶
    後，由代書子○○陪同，分別於同日及次日轉帳 2,500萬元
    及 250萬元至庚○○同行帳戶，確為償還對庚○○之債務，
    昭然若揭。
  (五)綜上所陳，被告未按經驗法則斟酌原告已提出之各項事證或
    無法提出之種種情節，率爾認定原告主張不實，進而作成原
    處分，顯有違法，為此狀請 鈞院鑒核，賜判決如訴之聲明，
    以維權益，俾符法治。
乙、被告主張：
  (一)本件被繼承人鄒松生 (86年9月15日死亡)生前於86年4月28
    日將所有坐落台北縣泰山鄉○○段二小段737地號土地乙筆
    ，以41,094,600元出售予承買人癸○○及黃文吉，承買人癸
    ○○於第二次支付土地價款於86年4月15日開立高雄銀行中
    正分行本行支票2,750萬元予出賣人鄒松生，並存入鄒松生
    在高雄銀行中正分行帳戶帳號：000000000000，旋於86年4
    月15日及16日鄒松生將該款項分別以2,500萬元及250萬元轉
    入庚○○在高雄銀行中正分行帳戶帳號：000000000000，並
    由庚○○轉帳償還萬源工業股份有限公司 (負責人為庚○○
    )在高雄銀行中正分行之貸款。原核定時，原告均主張係鄒
    松生與弟庚○○於民國77年間分別出資60%及40%合資以鄒松
    生名義購買泰山鄉○○段○○段737地號土地乙筆，故鄒松
    生出售前述土地所得價款41,094,600元之40%，即16,437,84
    0元應歸庚○○所有，復鄒松生另積欠庚○○1,063萬元，合
    計約2,750萬元，故2,750萬元係償還上述應歸屬或積欠庚○
    ○之款項等語。
  (二)惟查原告均僅提示說明書、投資證明書影本等資料，並無提
    示其所主張鄒松生、庚○○分別出資60%及40%購買土地之資
    金流程及其他公證證明文件，及鄒松生向庚○○借款1,063
    萬元之資金支付流程證明；故被告即以91年3月5日北區國稅
    新莊資第00000000007號函通知原告，請於91年3月14日上午
    9時攜帶個人身分證與印章就被繼承人鄒松生於76年間與庚
    ○○合資購買泰山鄉○○段○○段737地號土地相關合約書
    正本與出資流程、被繼承人鄒松生自76年起之個人資金運用
    情形及被繼承人鄒松生自85年起之出入境紀錄等提示相關資
    料到被告備詢；另以91年3月6日北區國稅新莊資第09100017
    09號函通知庚○○，請於91年3月15日上午9時攜帶個人身分
    證與印章就庚○○於76年間與鄒松生合資購買泰山鄉○○段
    ○○段737地號土地相關合約書正本與出資流程，及與鄒松
    生及其繼承人間自76年起至今之資金來往到被告備詢。經於
    91年3月20日由原告丙○○、蘇阿惠、吳建河三人及91年5月
    2日由原告丁○○、吳建河二人至被告說明所作成談話紀錄
    ，均仍主張曾聽父親78年間購買該筆土地後談及庚○○確有
    出資參與購買該筆土地，有投資證明書，但當年出資交款流
    程，已因搬家與修繕房屋無法尋找，就記憶所及父親自60
    年間即與庚○○有資金來往，修繕房屋時亦有向庚○○借款
    ，故出售前述土地得款41,094,600元，除應有40%即一千六
    百餘萬應付庚○○，另由鄒松生口述應再還給庚○○一千餘
    萬，故總共匯給庚○○2,750萬元等語。
  (三)查原告於各階段均主張係屬償還借款 1,063萬元及屬庚○○
    出資應得 40%出售土地款16,437,840元，惟此兩筆款項合計
    為27,067,840元，與被繼承人鄒松生以2,500萬元及250萬元
    二筆款項合計 2,750萬元轉入其庚○○帳戶之金額尚有不合
    ，另主張借款 1,063萬元亦乏借款存在之證明文件及當時借
    款交付之資金流程可資查核，尚難認定主張為真；又關於主
    張庚○○出資40$%資金合資購買泰山鄉○○段○○段 737地
    號土地乙筆，原告迄無法提示可資證明屬合資購地之證明文
    件及出資價金支付流程，是參諸行政法院 36年度判字第106
    號判例: 「當事人主張事實須負舉證責任倘其所提出之證據
    不足為主張事實之證明自不能認其主張之事實為真實。」之
    意旨，尚難認定原告所訴之事實為真實，空言主張，尚非可
    採。另依77年12月6日之土地買賣所有權移轉契約書所示，
    出賣人郭阿生、承買人鄒松生，又泰山鄉○○段○○段737
    地號土地登記簿影本所載登記所有權人為鄒松生，系爭泰山
    鄉○○段○○段737地號土地依民法第758條規定屬被繼承人
    鄒松生所有，按「動產所有權之歸屬，原以占有為要件，此
    項存款既係被繼承人之名義存入，其物權為存款人所有，在
    未提領以前，不能指為他人所有，否則權利義務之主體無從
    確定，物權陷於紊亂。被繼承人以其自己名義開立存戶，將
    款存入銀行、郵局及公司，其存款自屬被繼承人所有。」行
    政法院62年度判字第127號著有判例。被繼承人鄒松生將出
    售土地之價款計2,750萬元轉存入其弟庚○○帳戶依民法第
    761條第1項規定及上述判例意旨現金動產業已交付，物權之
    讓與已生效力，並由庚○○轉帳償還貸款，故贈與行為即已
    實現，依首揭法條規定，原查核定本次贈與金額2,750萬元
    ，加計前次贈與23,795,400元，核定贈與總額51,295,400元
    ，並無不合，請予維持。
  (四)原告主張鄒松生與庚○○二人於77年間分別出資60%及40%共
    同向郭阿生購買土地部分：
  1.查原土地所有權人郭阿生曾於 76年8月25日以該土地設定抵
    押權予鄒松生，鄒松生於 77年12月6日與郭君簽訂買賣契約
    而於同年月27日取得所有權，並於 78年3月28日塗銷該抵押
    權，有土地登記謄本可證。依原告提示鄒松生於其母逝世10
    週年紀念日即76年10月4日親筆書立之投資證明書內容記載
    ：「...... 合購郭阿生所有土地 (泰山段二小段737地號)
    一筆...... 」，顯示當時鄒松生欲購買該土地之事為已確
    定，從而雙方對該土地買賣必已有合意，惟其書立日期距郭
    阿生設定抵押僅40日，郭阿生在當時如有出售土地之意，又
    怎會以設定抵押方式向鄒松生借款而未直接售地？且鄒松生
    簽約取得所有權卻在1年多之後，實極悖於常情。次查庚○
    ○之秘書蘇阿惠91年3月20日談話筆錄：「...... 提供壬○
    ○78年自板橋寄下『註：寄至高雄』該筆土地投資證明書
    ...... 」按該投資證明書既係庚○○出資40%之證明文件，
    且其內容亦載明：「...... 書付四弟庚○○存執」，則理
    應由庚○○自己保管之，為何需由他人自板橋寄下？又原告
    未能提示合資購地之出資流程證明，其於起訴狀辯稱被告要
    求其提出非屬原告自己且係16年前之單據，對任何人而言均
    屬不可能云云。惟依一般習慣，出資資料當與該投資證明書
    一併存放備查，原告可提出17年前書立之投資證明書卻無法
    提出資金流程，顯與一般經驗法則不符。綜上，原告提示之
    投資證明多有矛盾且不合理之處，不足採證。
  2.查庚○○設籍於高雄市，為一企業經營者而非農民，其所經
    營之企業「萬源工業股份有限公司」亦設於高雄（來往銀行
    為高雄銀行中正分行），且營業項目為皮衣生意與農業無關
    。按資金週轉能力對於企業經營至為重要，經營者斷無可能
    將資金閒置於與其事業無關之事項，則其有何動機與鄒松生
    合資購買位於臺北縣泰山鄉之農地？且86年3月12日售地之
    不動產買賣契約書 (證四)載明賣主僅鄒松生一人，有關簽
    約及收款事項庚○○均未參與，按庚○○如確有40%土地權
    利且該2,750萬元本屬其應受返還之款項，則其對售地必有
    相當程度之關心及參與，且款項當直接匯至其本人帳戶而不
    需先匯入鄒松生帳戶再轉帳，又分二次轉帳之金額2,500 萬
    元及250萬元與原告主張返還庚○○之40%售地款16,437,840
    元及歷年借款1,063萬元金額亦無關聯性，況既屬應償還庚
    ○○之款項，為何未一次匯款償還，而係於86年4月15日先
    匯2,500萬元，再於次日即4月16日匯250萬元？此亦有違社
    會常情。
  (五)原告主張自79年 (依馬偕紀念醫院函應為78年)7 月鄒松生
    腦中風以來陸續向庚○○借入1,063萬元，用以償還購地時
    之銀行借款及利息，並支付醫療費及生活費部分：
  1.原告未提示借款 1,063萬元之資金流程證明文件，合先陳明
    。其於 94年3月21日行政訴訟準備狀中陳述鄒松生為購地向
    銀行借款 500萬元；另於88年間答覆被告之鄒松生先生四千
    餘萬遺產未申報理由說明中亦敘述：「購地時...... 不足
    約八百多萬元於是在臺灣銀行新莊分行...... 貸了......
    約五百多萬......。」按一般習慣，購買不動產時如需借款
    ，皆逕以該不動產抵押予銀行取得所需資金，惟查鄒松生並
    未以該土地抵押借款500萬元，原告所述之借款方式與一般
    習慣不符，且購地不足八百多萬元，何以僅借款500萬元？
    又依該遺產未申報理由說明，該貸款迄88年3月止仍在付息
    中，且另以戊○○○名下之不動產向第一銀行及華信銀行設
    定借款以資償還，則庚○○究於何時借款予原告供其償還貸
    款及利息？其金額為多少？原告應舉證說明。
  2.原告主張自鄒松生生病後，醫療、生活所需龐大費用多由庚
    ○○支應。查鄒松生為農民身分，醫療部分自有農民保險支
    應，農保不足部分當不致達到無法負擔之地步；又原告兄弟
    四人出生年次分別為46年、48年、50年及53年，於78年當時
    皆為成年人，且長子甲○○自72年起即開設亞東醫事檢驗所
    、次子乙○○接管銀樓、三子丙○○亦曾經營酒類經銷等行
    業，為原告於前揭遺產未申報理由說明中載明，可確定其並
    非無謀生能力；另查鄒松生贈與資料：84年度贈與150萬元
    、85年度贈與400萬元，86年度贈與1,304萬元 (不含視同贈
    與金額及本案），皆已確定並完納贈與稅，是原告主張靠借
    貸度日應不足採。
  (六)綜上論述：原核定及所為復查、訴願決定並無違誤，請准如
    答辯之聲明判決。
    理  由
一、本件被告之代表人原為林吉昌，於93年8月3日變更為許虞哲
    ，是其聲明承受訴訟，核無不合，應予准許。
二、按「凡經常居住中華民國境內之中華民國國民，就其在中華
    民國境內或境外之財產為贈與者，應依本法規定，課徵贈與
    稅。」「本法稱財產，指動產、不動產及其他一切有財產價
    值之權利。」及「本法稱贈與，指財產所有人以自己之財產
    無償給予他人，經他人允受而生效力之行為。」「除第20條
    所規定之贈與外，贈與人在1年內贈與他人之財產總值超過
    贈與稅免稅額時，應於超過免稅額之贈與行為發生後30日內
    ，向主管稽徵機關依本法規定辦理贈與稅申報。」分別為行
    為時遺產及贈與稅法第3條第1項、第4條第1、2項及第24條
    第1項所規定。
三、本件係原告等人之父鄒松生86年9月15日死亡，於86年4月15
    日及16日將存在高雄銀行中正分行之存款2,500萬元及250萬
    元轉入其親屬庚○○在高雄銀行中正分行帳戶帳號：000000
    000000。案經被告查核結果，認屬贈與行為，加計當年度前
    次贈與23,795,400元，核定贈與總額為51,295,400元，課稅
    贈與淨額為50,295,400元，補徵應納贈與稅額11,477,264元
    ，因贈與人鄒松生已死亡，改以繼承人即原告等五人為納稅
    義務人核發繳款書。原告則表不服，主張庚○○對於系爭土
    地享有40%之權利，該土地出賣而得價金41,094,600元，庚
    ○○應享有其中16,437,840元之利益；另1,063萬元，係鄒
    松生所積欠庚○○之債務，本件並非贈與云云，資為抗辯。
四、被告以庚○○出資40%資金合資購買坐落泰山鄉○○段○○
    段737地號土地乙筆部份，原告無法提出當時可資證明係屬
    合資購地之證明文件及合資購買之出資價金支付流程，而
    不認定原告此部分之主張為真實，固非無見，惟查：
  (一)本件被繼承人鄒松生於86年4月28日將所有系爭土地乙筆，
    以41,094,600元出售予承買人癸○○及黃文吉，承買人癸○
    ○於86年4月15日開立高雄銀行中正分行本行支票2,750萬元
    予出賣人鄒松生，並存入鄒松生在高雄銀行中正分行帳戶帳
    號000000000000，旋於86年4月15日及16日鄒松生將該款項
    分別以2,500萬元及250萬元轉入庚○○在高雄銀行中正分行
    帳戶帳號：000000000000之事實，有房地產買賣契約書、高
    雄銀行中正分行87年11月23日高銀中字第1803號及87年12月
    14日高銀中字第1941號函影本在卷足憑，且為兩造所不爭執
    ，洵堪認定。
  (二)辛○○於94年7月4日於本院行準備程序證稱「我知道庚○○
    和鄒松生在76年間合資購地的事情，當時鄒松生也找我參加
    ，但是因為我的理財觀念和他們不同，而且我也沒有錢，所
    以沒有參加。」；另壬○○於同日於本院行準備程序證稱「
    我知道庚○○和鄒松生在76年間合資購地的事情，當時我們
    曾經一起去看過附近其他的土地，我全程都有參與，其實我
    的職業是土地代書，很有興趣參加投資，但是因為我的錢不
    夠，所以沒有參加。」，再癸○○於同日於本院行準備程序
    亦證稱「黃文吉是我哥哥，當時我們是跟鄒松生簽約，但是
    我們知道鄒松生和庚○○都有所有權，因為簽約當時我們有
    到他們家裡，並透過仲介認識庚○○，庚○○告訴我說他占
    百分之四十的比例。」等語；另91年3月20日由原告丙○○
    、蘇阿惠、吳建河三人及91年5月2日由原告丁○○、吳建河
    二人至被告說明所作成談話紀錄，亦均陳稱曾聽父親78 年
    間購買該筆土地後談及庚○○確有出資參與購買該筆土地之
    情事；再者，系爭買賣契約書於76年8月15日簽訂後，庚○
    ○曾分別於76年8月25日匯款100萬元、76年8月31日匯款150
    萬元、76年9月3日匯款 70萬元、76年9月7日匯款80萬元，
    再於76年11月25日匯款60萬元，總計460萬元至鄒松生，亦
    有第一商業銀行電匯單五紙在卷可按，查460萬元約系爭土
    地買賣總價金11,251,605元之40%，且上開匯款時間與購買
    系爭土地所應交付價金時間相當，足認辛○○、壬○○及癸
    ○○於本院所為之證詞，及原告丙○○、蘇阿惠、吳建河、
    原告丁○○於被告說明所作成談話紀錄，堪認為真實。
  (三)查認定事實適用法律，不得違背經驗法則；本件庚○○，雖
    原為鄒松生之弟，後為伯母鄒鄭淑貞所收養，86年10月22日
    已終止收養關係；然依國人風土民情，大都係父母為逃避日
    後之遺產稅或為免日後子女間互爭遺產，而將財產在生前贈
    與子女，鮮少有對於兄弟間以鉅額財產贈與者，況鄒松生並
    非單生，於86年間有配偶並育有四子，自無理由對於兄弟為
    鉅額贈與。
  (四)綜上，本件原告主張被繼承人鄒松生出資60%，與庚○○出
    資40%，合力購買系爭土地，庚○○對於上開土地享有40%之
    權利，是上開土地出賣而得價金41,094,600元，庚○○應享
    有其中16,437,840元之利益，自屬依法有據；從而，原處分
    認此部分為鄒松生對於庚○○之贈與，容有率斷。
五、至原告主張另1,063萬元，係鄒松生生前積欠庚○○多筆債
    務乙節；按「動產之所有權之歸屬，原以佔有為要件，此項
    存款既係被繼承人之名義存入，其物權為存款人所有，在未
    提領以前，不能指為他人所有，否則權利義務之主體無從確
    定，物權陷於紊亂，被繼承人以其自己名義開立存戶，將款
    存入銀行、郵局及公司，其存款自屬被繼承人所有」為改制
    前行政法院62年判字第127號判例參照。上開系爭資金既係
    由鄒松生帳戶存入庚○○之銀行帳戶，是該款項已置於庚○
    ○實力支配之下，即發生物權移轉之效力；然原告亦未能提
    出該等資金有回流或返還之具體證據證明；是原告主張此部
    分係返還借款並非贈與乙節，自不足採。
六、綜上所述，本件鄒松生所匯予庚○○2,750萬元，其中1,063
    萬元部分，原告主張係借款並非贈與，原告均未能就此部分
    提出積極證據以實其說，原告所訴，自不足採；至原告所主
    張其餘部分係庚○○出資40%，合力購買系爭土地，而土地
    出賣而得價金41,094,600元，庚○○應享有其中16,437,840
    元之利益，而非贈與，尚非全然不可採；被告認係贈與關係
    ，尚嫌率斷，其認事用法顯有違誤，原告據以指摘，於法尚
    非無據。茲因上開土地出資，被告認定違誤部分，影響全部
    贈與稅率之計算，應予全部撤銷；則原處分（即復查決定書
    ）既有未洽，訴願決定未予糾正，亦非妥適。原告訴請撤銷
    ，即屬有理；爰由本院予以撤銷，另由被告依本院判決意旨
    再為適當之處分。
七、本件事證已明，兩造其餘主張或答辯，已與本院判決結果無
    涉，本院認無傳訊必要，爰毋庸傳訊與一一論列，併此敘明
    。
據上論結，本件原告之訴為有理由，爰依行政訴訟法第98條第3
項前段，判決如主文。
中    華    民    國    95    年    2    月    9     日
                      第七庭審判長法  官  劉  介  中
                                  法  官  李  玉  卿
                                  法  官  黃  秋  鴻
上為正本係照原本作成。
如不服本判決，應於送達後20日內，向本院提出上訴狀並表明上
訴理由，如於本判決宣示後送達前提起上訴者，應於判決送達後
20日內補提上訴理由書（須按他造人數附繕本）。
中    華    民    國    95    年    2    月    9     日
                                      書記官   王琍瑩


司法院資訊處製作；財團法人民間司法改革基金會備份。
